【裁判字號】    94,上易,1002
【裁判日期】    950523
【裁判案由】    返還不當得利等
【裁判全文】
臺灣高等法院民事判決                94年度上易字第1002號
上  訴  人  寅○○
            子○○
            癸○○
            丁○○
            乙○○
            甲○○
            戊  ○
            辰○○○
            辛○○○
            庚○○
            己○○○
            壬○○
            丑○○
            卯○○
上列14人共同
訴訟代理人  許麗紅律師
被上訴人    台北市政府財政局
                      設台北市市○路1號
法定代理人  紀聰吉    住同上
訴訟代理人  謝家健律師
上列當事人間請求返還不當得利事件，上訴人對於中華民國94年
10月31日臺灣臺北地方法院94年度訴字第1021號第一審判決提起
上訴，本院於95年5月9日言詞辯論終結，判決如下：
    主  文
上訴駁回。
第二審訴訟費用由上訴人負擔。
    事實及理由
壹、程序方面：
    本件被上訴人之法定代理人原為丙○○，嗣於民國年95年4
    月3日變更為紀聰吉，有台北市政府95年3月29日人事任免令
    附卷可稽（見本院卷第126 頁），其依法聲明承受訴訟，核
    無不合，先予敘明。
貳、實體方面：
一、被上訴人主張：坐落台北市○○區○○段2小段145地號土地
    係台北市所有、由其管理，詎上訴人均無合法占有權源，竟
    擅自於其上占用如原審判決附表（下稱附表）所示面積之土
    地（下稱系爭土地），顯獲有相當於土地租金之不法利益，
    致其受有損害，自得請求上訴人返還按公告地價年息百分之
    5計算之不當得利。是依民法不當得利之法律關係，求為命
    ：
    (一)上訴人乙○○、甲○○應給付被上訴人新台幣（下同）16
      萬6321元，及自民國94年9月15日起加計法定遲延利息。
    (二)上訴人甲○○應給付被上訴人4萬1569元；上訴人寅○○
      、子○○、癸○○應給付被上訴人23萬7562元；上訴人戊
      ○應給付被上訴人17萬8183元；上訴人辰○○○應給付被
      上訴人15萬5239元；上訴人庚○○應給付被上訴人2萬294
      4元；上訴人辛○○○應給付被上訴人20萬7869元；上訴
      人己○○○應給付被上訴人26萬7248元；上訴人壬○○、
      丑○○、卯○○應給付被上訴人23萬7562元；上訴人丁○
      ○應給付被上訴人63萬5500元，及均自支付命令送達之翌
      日起加計法定遲延利息之判決。
二、上訴人則以：系爭土地為其等承受上代使用迄今，於完全不
    知情狀況下而為使用已有50多年，系爭土地於交易市場上毫
    無交易之價值，均為其等屋後狹長之畸零地，地下為排水溝
    ，地目編訂為「道」，無通道可與外界通達，經濟上利用價
    值甚低，甚且地平線高於上訴人自有店面之土地，此高低失
    衡之狀況，法院自因本於衡平原則，加予適當之調整，而非
    囿於既有之地價核計使用之利益。被上訴人請求不當得利金
    額過高，應按公告地價年息百分之1計算，始屬合理等語，
    資為抗辯。
三、原審認定上訴人均構成不當得利，並參酌系爭土地現況，認
    為被上訴人所得請求相當於租金之不當得利，以系爭土地公
    告地價年息百分之3計算之範圍為適當，從而判命(一)上訴人
    乙○○、甲○○應給付被上訴人9萬9793元，及自94年9月15
    日起至清償日止，按年息百分之5計算之利息；(二)上訴人甲
    ○○應給付被上訴人2萬4941元，及自94 年2月2日起至清償
    日止，按年息百分之5計算之利息；(三)上訴人寅○○、子○
    ○、癸○○應給付被上訴人14萬2537元，及自94年2月1日起
    至清償日止，按年息百分之5計算之利息；(四)上訴人戊○應
    給付被上訴人10萬6910元，及自94年2月1日起至清償日止，
    按年息百分之5計算之利息；(五)上訴人辰○○○應給付被上
    訴人9萬3143元，及自94年2月14日起至清償日止，按年息百
    分之5計算之利息；(六)上訴人庚○○應給付被上訴人1萬3766
    元，及自94年2月14日起至清償日止，按年息百分之5計算之
    利息；(七)上訴人辛○○○應給付被上訴人12萬4721元，及自
    94年2月1日起至清償日止，按年息百分之5計算之利息；(八)
    上訴人己○○○應給付被上訴人16萬349元，及自94年2月1
    日起至清償日止，按年息百分之5計算之利息；(九)上訴人壬
    ○○、丑○○、卯○○應給付被上訴人14萬2537元，及自94
    年2月4日起至清償日止，按年息百分之5計算之利息；(十)上
    訴人丁○○應給付被上訴人38萬1300元，及自94年2月3日起
    至清償日止，按年息百分之5計算之遲延利息，並駁回逾越
    年息百分之3計算之其餘之訴（被上訴人未聲明不服，此部
    分已判決確定）。上訴人就其等敗訴部分聲明不服，提起上
    訴，並均於本院上訴聲明：(一)原判決不利上訴人部分廢棄。
    (二)上開廢棄部分，被上訴人在第一審之訴及假執行之聲請均
    駁回。被上訴人於本院答辯聲明：駁回上訴人之上訴。
四、本件經依民事訴訟法第463條準用同法第270條之1第1項第3
    款規定，整理並協議簡化爭點及不爭執點後，兩造同意僅就
    言詞辯論時所陳述之事實及主張之法律關係為論斷。查兩造
    就：
    (1)坐落台北市○○區○○段2小段145地號土地係台北市所有
      ，被上訴為管理人，此有土地登記謄本在卷可稽（見支付
      卷第14頁）。
    (2)上訴人占用土地面積如附表所示，此有94年5月3日勘驗測
      量筆錄（見原審卷第64至65頁）、台北市建成地政事務所
      94年6月20日北市建地二字第09430813000號函檢附之土地
      複丈成果圖在卷可稽（見原審卷第27至28頁）。
    (3)上訴人占用系爭土地，均無合法占有權源，此有本院95年
      2月9日準備程序筆錄在卷可稽（見本院卷第56頁）。
    等情並不爭執，自堪信為真實。原審判決按公告地價年息百
    分之3計算之不當得利，但上訴人主張原審所命給付金額過
    高，應按公告地價年息百分之1計算，方屬允當等情，則為
    被上訴人所否認，並以前開情詞置辯。是以本件兩造爭執之
    重點厥為：被上訴人得請求上訴人返還不當得利之範圍如何
    ，茲分述於後。
五、(一)按「無法律上之原因而受利益，致他人受損害者，應返還
      其利益」，民法第179條前段定有明文，是「依不當得利
      之法則請求返還不當得利，以無法律上之原因而受利益，
      致他人受有損害為其要件，故其得請求返還之範圍，應以
      對方所受之利益為度，非以請求人所受損害若干為準，無
      權占有他人土地，可能獲得相當於租金之利益為社會通常
      之觀念，是被上訴人抗辯其占有系爭土地所得之利益，僅
      相當於法定最高限額租金之數額，尚屬可採」（最高法院
      61年台上字第1695號判例意旨參照）。經查，本件上訴人
      無合法正當權源占用被上訴人所管理之系爭土地，即無法
      律上原因而受有相當於租金之利益，致上訴人受有相當於
      租金之損害，二者間具有相當因果關係，被上訴人自得請
      求上訴人返還其所受之利益，此為上訴人所不爭執，有本
      院95年2月9日準備程序筆錄在卷可稽、95年3月13日準備
      程序筆錄在卷可稽（見本院卷第68頁），故被上訴人主張
      上訴人均負有返還不當得利之義務，首堪認定屬實。
    (二)(1)次按租金之各期給付請求權，因5年間不行使而消滅，
        此為民法第126條所明定。經查，本件被上訴人係於93
        年7月15日起陸續發函催告上訴人返還不當得利，有各
        該催告函在卷可稽（見原審卷第95至112頁），嗣被上
        訴人於94年1月11日聲請發支付命令，亦有民事支付命
        令聲請狀及其上日期戳章在卷可稽（見支付卷第1頁）
        。故被上訴人請求上訴人返還自88年12月起計算至93年
        11月止相當於租金之不當得利，應未罹於上開5年消滅
        時效期間。
      (2)再按「公有土地及依本條例第16條照價收買之土地，以
        各該宗土地之公告地價為申報地價，免予申報」，平均
        地權條例施行細則第21條定有明文。經查，系爭土地為
        公有土地，依法應以公告地價為申報地價，亦即當然為
        該地之法定地價。系爭土地88年7月之公告地價為12萬
        8241元，89年7月、90年7月、91年7月、92年1月之公告
        地價均為11萬7631元，93年1月、94年1月之公告地價為
        11萬7158元，此有台北市公告土地現值及公告地價查詢
        表在卷可稽（見原審卷第54頁），兩造對此均不爭執，
        有本院95年3月13日準備程序筆錄在卷可稽（見本院卷
        第69頁）。
      (3)次查，系爭土地地目編訂為「道」，坐落台北市○○街
        、沅陵街，緊臨博愛特區，附近有城中市○○○○○路
        、衡陽路、中華路等著名商圈，經濟繁榮，惟系爭土地
        係屬狹窄巷道，寬度僅有1、2公尺，除上訴人丁○○占
        用22平方公尺外，其餘上訴人占用面積均在10平方公尺
        以下，且占用土地均在上訴人使用建築物之後方，大多
        作為儲存、堆置物品、樓梯間、廁所、空地使用之占有
        現況，已據原審法院履勘現場屬實，製有勘驗測量筆錄
        及土地複丈成果圖可稽。參酌被上訴人自訂之「台北市
        市有土地出租租金計收基準」第1點前段規定：「台北
        市市有出租基地，自82年7月1日起，一律按照土地申報
        地價年息百分之五計收租金」、第2點規定：「台北市
        市有出租基地，有下列各款情形之一者，得依第1點所
        定租金額百分之六十計收（算）租金：．．．(六)承租戶
        有戶籍並自住者，其承租面積在100平方公尺以內之部
        分」規定（見原審卷第116至117頁），及系爭土地附近
        工商繁榮景況，雖上訴人占用之土地未直接供營業所用
        ，然上訴人等將之用為堆放、儲存商業活動之貨物或用
        為樓梯間、通道、廁所使用，足使其自己所有之房地，
        得以充分利用為商業空間，發揮經濟效能，難謂系爭土
        地無其市場價值，故本院認為以公告地價百分之3計算
        相當於租金之不當得利，並未過高，上訴人辯稱應以公
        告地價百分之1計算云云，不足採信。從而被上訴人請
        求依附表所示上訴人占用面積，按公告地價百分之3分
        別計算如附表所示之不當得利金額，自屬有據。
六、綜上所述，被上訴人依不當得利返還請求權之法律關係，請
    求上訴人等分別返還按系爭土地公告地價百分之3計算之相
    當於租金之不當得利，及加計法定遲延利息之判決，為有理
    由，此部分原審為上訴人敗訴之判決，並無違誤。上訴意旨
    指摘原判決不當，求予廢棄改判，即無理由，應予駁回。
七、本件為判決基礎之事證已臻明確，兩造所提其餘攻擊、防禦
    方法，經本院逐一審酌後，均與前開論斷結果無礙，爰不再
    一一論述，併此敘明。
、據上論結，本件上訴為無理由，依民事訴訟法第449條第1項
    、第78條、第85條第1項本文，判決如主文。
中    華    民    國    95    年    5     月    23    日
                    民事第10庭  審判長法  官  阮富枝
                                      法  官  黃豐澤
                                      法  官  陳財旺
正本係照原本作成。
不得上訴。
中    華    民    國    95    年    5     月    24    日
                                      書記官  鄭淑昀
附表：台北市○○街○段22巷
┌──┬──┬───┬───┬─────┬──────┐
│號碼│占用│請求不│占用人│按公告地價│備        註│
│    │面積│當得利│      │5%計算金額│            │
│    │    │期間  │      │3%計算金額│            │
├──┼──┼───┼───┼─────┼──────┤
│32  │ 7  │88.12-│乙○○│166321    │使用1、2、4 │
│    │    │93.11 │甲○○│ 99793    │、5樓       │
├──┼──┼───┼───┼─────┼──────┤
│32  │ 7  │88.12-│甲○○│ 41569    │使用3樓     │
│    │    │93.11 │      │ 24941    │            │
├──┼──┼───┼───┼─────┼──────┤
│38  │ 8  │88.12-│寅○○│237562    │            │
│    │    │93.11 │子○○│142537    │            │
│    │    │      │癸○○│          │            │
├──┼──┼───┼───┼─────┼──────┤
│40  │ 6  │88.12-│戊○  │178183    │            │
│    │    │93.11 │      │106910    │            │
├──┼──┼───┼───┼─────┼──────┤
│42  │ 6  │88.12-│劉羅月│155239    │自88.12起   │
│    │    │93.4  │娥    │ 93143    │至93.4.5止  │
├──┼──┼───┼───┼─────┼──────┤
│42  │ 6  │93.4- │庚○○│ 22944    │自93.4.6起  │
│    │    │93.11 │      │ 13766    │至93.11止   │
├──┼──┼───┼───┼─────┼──────┤
│46  │ 7  │88.12-│陳鄭玉│207869    │            │
│    │    │93.11 │英    │124721    │            │
├──┼──┼───┼───┼─────┼──────┤
│48  │ 9  │88.12-│許葉新│267248    │含洗手間    │
│    │    │93.11 │妹    │160349    │            │
├──┼──┼───┼───┼─────┼──────┤
│50  │ 8  │88.12-│壬○○│237562    │            │
│    │    │93.11 │丑○○│142537    │            │
│    │    │      │卯○○│          │            │
├──┼──┼───┼───┼─────┼──────┤
│沅陵│22  │88.12-│丁○○│635500    │台北市○○街○
○街13│    │93.11 │      │381300    │13號        │
└──┴──┴───┴───┴─────┴──────┘
附註：
一、系爭土地公告地價86.7-89.6每平方公尺為128241元；89.7-
    92.12每平方公尺為117631元；93.1至今每平方公尺為11715
    8元。
二、使用面積單位為平方公尺。金額單位為新台幣元。


司法院資訊處製作；財團法人民間司法改革基金會備份。
